---
title: "Clase 10"
author: "Arturo Maldonado"
date: "23/05/2023"
output:
  html_document:
    toc: true
    toc_float: true
    collapsed: false
    number_sections: false
    toc_depth: 1
    code_download: true
    theme: cosmo
    highlight: textmate
editor_options:
  markdown:
    wrap: sentence
bibliography: references.bib
---

```{r setup, include=FALSE}
knitr::opts_chunk$set(echo = TRUE)
```

# Introducción

La prueba t y la prueba de ANOVA analiza el impacto de una variable independiente categórica en una variable dependiente numérica.
El paso que vamos a dar en esta sección es analizar la **relación bivariada entre dos variables de factor (o categóricas)**.
Esta evaluación se realiza mediante la prueba de chi-cuadrado.

-   Chi-cuadrado:

    -   Variable independiente (país) -\> Variable dependiente (apoyo a la democracia).

    -   Variable independiente (situación económica) -\> Variable dependiente (satisfacción con la vida)

    -   Variable independiente(nivel educativo) -\> Variable dependiente (satisfacción con la democracia)

Como dijimos en clases anteriores, la comparación de proporciones es un caso especial de lo que veremos ahora.

# Tablas de contingencia

Se trata de tablas de doble entrada (como mínimo) para analizar los datos de variables categóricas.
Una variable va en las filas y otra en las columnas.
Se puede tener los totales por filas o por columnas, que se llaman "distribuciones marginales" y que coinciden con la distribución de la variable individual.

Se puede calcular porcentajes de 3 maneras:

-   Porcentajes por filas

-   Porcentajes por columnas

-   Porcentaje sobre el total

Se recomienda que la variable independiente sea colocada en las columnas y la variable dependiente en las filas.
Si se calcula los porcentajes por columnas de esta manera, se podrá comparar las distribuciones condicionales de la variable dependiente por cada grupo de la variable independiente.

En este documento vamos a trabajar con el reporte comparado *El Pulso de la Democracia*, disponible [aquí](https://www.vanderbilt.edu/lapop/ab2018/2018-19_AmericasBarometer_Regional_Report_Spanish_W_03.27.20.pdf).
Este reporte presenta los principales hallazgos del proyecto del Barómetro de las Américas, organizado por el Proyecto de Opinión Pública en América Latina ([LAPOP](https://www.vanderbilt.edu/lapop/), por sus siglas en inglés).
En este documento se reportan los resultados de la última ronda disponible de 2018/19.

Pueden descargar los datos de manera libre [aquí](%5Bhttp://datasets.americasbarometer.org/database/login.php).](<http://datasets.americasbarometer.org/database/login.php>).) En este enlace, se pueden registrar o entrar como "Free User".
En el buscador, se puede ingresar el texto "2021".
Ahí se tendrá acceso a las bases de datos completas de cada país de la ronda 2021en versión para STATA.
Se descarga la base de datos en formato .dta.
Una vez descargada y guardada en el directorio de trabajo, se tiene que leer la base de datos como un objeto dataframe en R.
El cuestionario de esta base de datos puede ser visto en este [enlace](https://www.vanderbilt.edu/lapop/ab2018/AB2018-v12.0-Spa-190131_W.pdf).

```{r base}
library(rio)
peru = import("PER_2021_LAPOP_AmericasBarometer_v1.2_w.dta")
```

Desde la pag.
20 del reporte se hace una evaluación de la democracia en la práctica.
En particular, se trabaja con la variable PN4.
En general, ¿usted diría que está muy satisfecho(a), satisfecho(a), insatisfecho(a) o muy insatisfecho(a) con la forma en que la democracia funciona en Perú.
El reporte se indica que los datos se recodifican en una variable dicotómica.
En este documento vamos a trabajar con la variable original.
Esta variable es una variable categórica, ordinal o de factor.
En el Gráfico 1.14 del reporte se presenta una evaluación de la satisfacción con la democracia por variables demográficas y socioeconómica, como nivel educativo, quintiles de riqueza, lugar de residencia, género o grupos de edad.
Es decir, se usa la satisfacción con la democracia como variable dependiente y a cada variable demográficas y socioeconómica como variables independientes.

Por ejemplo, se reporta que entre los hombres, el 42.3% están satisfechos con la democracia, mientras que entre las mujeres, este porcentaje disminuye a 36.9%.

Antes de proceder, tenemos que recodificar las variables, ponerlas en forma de factor y etiquetar.

```{r reco0}
library(tidyverse)
peru = peru |>
  mutate(sexo=recode(q1tb, '1' = '1', '2' = '2', '3' = '2')) |>
  mutate(sexo = factor(sexo, labels=c("Hombre", "Mujer/Otro")))
```

```{r reco1}
table(peru$sexo)
```

Lo mismo para la variable PN4 que se transforma en la variable "satis".

```{r reco2}
peru = peru |>
  mutate(satis = factor(pn4, labels= c("Muy satisfecho", "Satisfecho", 
                                       "Insatisfecho", "Muy insatisfecho")))
tabla1 = table(peru$satis)
tabla1
```

Para calcular la tabla de satisfacción con la democracia, independiente del género de la persona, se puede calcular los porcentajes de esta variable con el comando `prop.table`.
Se multuplica por 100 para tener el formato de porcentaje.

```{r satisporc}
library(knitr)
tabla1 |>
  prop.table()*100
```

Ahora, se puede calcular la tabla de contingencia entre satisfacción y género.
El comando `table` nos brinda las frecuencias absolutas del cruce entre ambas variables.
La variable dependiente "satisfacción con la democracia" se ubica en las filas y la variable independiente "sexo" en las columnas.
Se verifica que las 31 observaciones que están muy satisfechas con la democracia, se dividen en 19 hombres y 12 mujeres.

```{r tabla}
tabla2 = table(peru$satis, peru$sexo)
tabla2
```

Para calcular las frecuencias relativas, se tiene que usar el comando `prop.table`.
Se agrega la especificación `(2)` para indicar que se quiere las proporciones sobre las columnas.
Se sigue con el comando `round` para eliminar los decimales innecesarios y finalmente se usa `addmargins` para verificar la suma de proporciones sobre las columnas.

```{r tabla1}
tabla2 = tabla2 |>
  prop.table(2) |>
  round(3)*100
tabla2
#prop.table(table(peru$satis, peru$genero))*100
#prop.table(table(peru$satis, peru$genero), 2)*100
```

En esta tabla se muestra las distribuciones condicionales de satisfacción con la democracia por cada grupo de género.
Por ejemplo, el 2.4% de los hombres se encuentras muy satisfechos con la democracia, un porcentaje algo similar el 1.7% de las mujeres.
El 20.4% de los hombres se encuentran satisfechos con la democracia, 4 puntos porcentuales por encima que las mujeres.

De esta manera, se pueden comparar los porcentajes por cada categoría de la variable dependiente entre grupos de la variable independiente y, además, se puede comparar con los porcentajes no condicionales de la variable satisfacción con la democracia.

# Gráficos bivariados categóricos

Para crear un gráfico se tiene que guardar la tabla como un dataframe.
Se usa el comando `as.data.frame` para salvar los porcentajes y poder usarlos con el comando `ggplot`.
Nótese que el dataframe guarda los porcentajes en otro formato.

```{r tabla3}
tabla3 = as.data.frame(tabla2)
tabla3
```

En este caso, como tenemos 4 categorías para satisfacción con la democracia y otras 2 para sexo, un gráfico de barras separadas crearía 8 barras.

```{r}
library(ggplot2)
ggplot(data=tabla3, aes(x=Var1, y=Freq, fill=Var2))+
  geom_bar(position = "dodge", stat="identity")+
  geom_text(aes(label=paste(Freq, "%", sep="")), 
            position = position_dodge(width = 0.9), vjust=0, size = 3)+
  labs(x="Satisfacción con la democracia", y="Porcentaje", fill="Sexo")
```

Esta forma de graficar puede complicar la comparación en algunos casos.
Por eso, en otros casos, se prefiere el tipo de barras apiladas.

```{r barrapiladased}
ggplot(data=tabla3, aes(x=Var2, y=Freq, fill=Var1))+
  geom_bar(position="stack", stat="identity")+
  geom_text(aes(label=paste(Freq, "%", sep="")), 
            position = position_stack(), vjust=1, size = 3)+
  labs(x="Sexo", y="Porcentaje", fill="Satisfacción con la democracia")
```

# Independencia y dependencia

Decimos que dos variables categóricas son ***estadísticamente independientes*** si las distribuciones condicionales (poblacionales) son idénticas por cada categoría de la variable independiente.
Por ejemplo, la siguiente tabla, si mostrara los porcentajes poblacionales condicionales, estos son idénticos entre grupos de la variable independiente.
Es decir, independientemante de ser hombre o mujer, las distribución de satisfacción por la democracia es la misma.
Ser hombre o mujer no cambia nada las opiniones con respecto a la satisfacción con la democracia.

| Satisfacción con la democracia | Hombre | Mujer |
|--------------------------------|:------:|:-----:|
| Muy satisfecho                 |  2.4%  | 1.7%  |
| Satisfecho                     | 20.4%  | 16.5% |
| Insatisfecho                   |  59%   |  64%  |
| Muy insatisfecho               |  9.8%  | 8.3%  |

VI: fuma ---------\> VD: cáncer de pulmón

|                      | Fuma    |            |
|----------------------|---------|------------|
| Cáncer al pulmón     | Fumador | No fumador |
| Si desarrolla cáncer | 10      | 10         |
| No desarrolla cáncer | 90      | 90         |
| Total                | 100%    | 100%       |

A medida que estos porcentajes difieren más entre sí, hay más probabilidades que ambas variables estén relacionadas.
En realidad, a medida que estos porcentajes difieren más de la distribución no condicional de la variable satisfacción con la democracia también habría una mayor probabilidad de que estén relacionadas.

# Prueba de independencia de chi-cuadrado

Se basa en la comparación de las frecuencias observadas (las observaciones que se recoge en campo) versus las frecuencias esperadas (las observaciones que debería haber en cada celda de la tabla si las variables fueran independientes).
En ese sentido $H_0: f_e = f_o$ o lo que es lo mismo que las variables son independientes.

Si no hubiera relación entre las variables, tendríamos los mismo porcentajes reproducidos en las distribuciones condicionales.

+-------------+----------------------------------------------------------------+------------------------------------------------------------------+
| Col1        | Hombres                                                        | Mujeres                                                          |
+=============+================================================================+==================================================================+
| MS          | 2.1% de hombres -\> #observaciones si no hay relación          | 2.1% de mujeres -\> #observaciones si no hay relación            |
|             |                                                                |                                                                  |
|             | cuánto es el 2.1% de 1617 = 34 -\> #obs si NO hubiera relación | cuánto es el 2.1% de 1421 = 29.8 -\> #obs si NO hubiera relación |
|             |                                                                |                                                                  |
|             | Pero, 19 es lo realmente observado                             | Pero, 12 es lo realmente observado                               |
|             |                                                                |                                                                  |
|             | (19-34)\^2                                                     | (12-29.8)\^2                                                     |
+-------------+----------------------------------------------------------------+------------------------------------------------------------------+
| S           | 18.6%                                                          | 18.6%                                                            |
+-------------+----------------------------------------------------------------+------------------------------------------------------------------+
| I           | 61.3%                                                          | 61.3%                                                            |
+-------------+----------------------------------------------------------------+------------------------------------------------------------------+
| MI          | 18%                                                            | 18%                                                              |
+-------------+----------------------------------------------------------------+------------------------------------------------------------------+
|             | 100%                                                           | 100%                                                             |
+-------------+----------------------------------------------------------------+------------------------------------------------------------------+

# Prueba estadística

El chi-cuadrado resume qué tan cerca están las frecuencias esperadas de las frecuencias observadas.
Mientras más pequeña la distancia en cada celda, menos probabilidades de rechazar la hipótesis nula.
Mientras la distancia más grande en cada celda ,más probabilidades de rechazar la hipótesis nula.

$$
\chi^2 = \sum\frac{(f_o-f_e)^2}{f_e}
$$

-   Si fo=fe en cada celda, entonces χ\^2 = 0

-   Con el valor de $\chi^2$ se calcula un p-value, que tiene que ser menor de 0.05 para rechazar la Ho.

-   Se requiere que haya al menos 5 observaciones en cada celda

En R se usa el comando `chisq.test` para calcular el estadístico y el p-value.
Esta prueba es mejor guardarla en un objeto nuevo

```{r prueba}
prueba = chisq.test(peru$satis, peru$sexo)
prueba$observed
prueba$expected
```

La primera tabla presenta las frecuencias observadas, que es lo que realmente se recoge en campo.
La segunda tabla presenta las frecuencias esperadas (si no hubiera relación).
Se comprueba los cálculos que se hizo en la tabla anterior (las diferencias son debido a la aproximación decimal).

El estadístico $\chi^2$ resume las diferencias entre las frecuencias observadas y esperadas en cada celda y las suma de acuerdo a la fórmula.

```{r chi}
prueba
```

La prueba nos da como resultado un p-value \< 0.15, por lo que NO se puede rechazar la hipótesis nula y se concluye que no sabemos si existe asociación/relación/dependencia entre las variables.

# Tabla cruzada de satisfacción con la democracia según nivel educativo

```{r}
lapop = import("lapop21.RData")
```

El Gráfico 1.14 del reporte muestra los datos de satisfacción con la democracia (según la variable recodificada dummy) por niveles educativo.
Como segundo ejemplo, aquí vamos a replicar esa relación usando la variable original de tipo factor pero ahora usando la base de datos de todos los países.

```{r}
lapop = lapop |>
  mutate(satis = factor(pn4, labels= c("Muy satisfecho", "Satisfecho", 
                                       "Insatisfecho", "Muy insatisfecho")))
table(peru$satis)
```

Vamos a recodificar la variable educación.
La variable original "edr" separa a los analfabetos de los que tienen primaria.
Los analfabetos son un grupo muy pequeño y podrían causar problemas.

Primero, creamos una variable "educ", como el factor de "edr".

```{r}
lapop = lapop |>
  mutate(educ = factor(edr))
```

Finalmente, se etiqueta.

```{r}
lapop = lapop |>
  mutate(educ = factor(educ, labels=c("Analfabeto", "Primaria",
                                      "Secundaria", "Superior")))
table(lapop$educ)
```

Con la variable recodificada se puede calcular la tabla cruzada de satisfacción con la democracia según niveles educativos.

```{r tabla ed}
tabla4 = table(lapop$satis, lapop$educ)
tabla4
```

```{r}
tabla4 = tabla4 |>
  prop.table(2) |>
  round(3)*100
tabla4
```

# Gráfico bivariado de satisfacción con la democracia según educación

```{r}
tabla5 = as.data.frame(tabla4)
tabla5
```

```{r}
ggplot(data=tabla5, aes(x=Var2, y=Freq, fill=Var1))+
  geom_bar(position="stack", stat="identity")+
  geom_text(aes(label=paste(Freq, "%", sep="")), 
            position = position_stack(), vjust=1, size = 3)+
  labs(x="Nivel educativo", y="Porcentaje", 
       fill="Satisfacción con la democracia")
```

# Prueba estadística entre satisfacción con la democracia según educación

Para comprobar la relación entre estas variables, también se puede usar la prueba de independencia de $\chi^2$.
Esta evaluación se guarda en un objeto "prueba2".

```{r chi ed}
prueba2 <- chisq.test(lapop$satis, lapop$educ)
prueba2
```

Con el valor de estadístico se obtiene un p-value menor a 0.05, con lo que se rechaza la hipótesis nula y se afirma que las frecuencias observadas son diferentes de las esperadas, con lo que concluimos que sí existe una relación de dependencia entre las variables.
Esto quiere decir que en la región de América Latina existen diferencias en la satisfacción con la democracia entre diferentes grupos por nivel educativo.
