---
title: "Repaso"
output:
  html_document:
    toc: true
    toc_float: true
    collapsed: false
    number_sections: false
    toc_depth: 1
    code_download: true
    theme: cosmo
    highlight: textmate
---

# Analizando opinión pública

```{r}
library(rio)
peru23 = import("bases/PER_2023_LAPOP_AmericasBarometer_v1.0_w.sav")
```

## Describir una variable numérica

```{r}
library(tidyverse)
peru23 %>%
  summarise(Promedio_Matri=mean(d6, na.rm=T), 
            Mediana_Matri=median(d6, na.rm=T))
```

```{r}
peru23 %>%
  summarise(Promedio_Adopcion=mean(d7a, na.rm=T), 
            Mediana_Adopcion=median(d7a, na.rm=T))
```

## Visualización variable numérica

```{r}
library(ggplot2)
ggplot(peru23, aes(x=d6))+
  geom_histogram(binwidth = 1)+
  xlab("Aprobación matrimonio igualitario") +
  ylab("Frecuencia")+
  theme_minimal()
```

```{r}
ggplot(peru23, aes(x=d7a))+
  geom_histogram(binwidth = 1)+
  xlab("Aprobación adopción") +
  ylab("Frecuencia")+
  theme_minimal()
```

## Comparando variable numérica entre grupos

```{r}
peru23 = peru23 %>%
  mutate(educ = case_when(
    edre <= 3 ~ 1,
    edre == 4 ~ 2,
    edre == 5 ~ 3,
    edre == 6 ~ 4,
    ))
```

```{r}
peru23 = peru23 %>%
  mutate(educ2 = factor(educ, labels=c("Colegio incompleto", 
                                       "Colegio completo", 
                                       "Superior incompleta", 
                                       "Superior completa")))
```

```{r}
peru23 %>%
  group_by(educ2) %>%
  summarise(Promedio_Matri=mean(d6, na.rm=T), 
            Mediana_Matri=median(d6, na.rm=T))
```

## Graficando la comparación

```{r}
ggplot(peru23, aes(y=d6, x=educ2))+
  geom_boxplot()+
  ylab("Aprobación matrimonio igualitario")+
  xlab("Nivel educativo")+
  theme_get()
```

## Describir una variable categórica

```{r}
peru23 = peru23 %>%
  mutate(aborto = factor(w14a, labels=c("Sí se justifica", 
                                          "No se justifica")))
```

```{r}
tabla1 = peru23 %>%
  filter(aborto == "Sí se justifica" | aborto == "No se justifica") %>%
  count(Aborto = aborto, name="Frecuencia")
tabla1
```

```{r}
tabla1 = tabla1 %>%
  mutate(Porcentaje = (Frecuencia / sum(Frecuencia)*100 ))
tabla1
```

## Visualización variable factor

```{r}
graf1 = ggplot(tabla1, aes(x=Aborto,y=Porcentaje))+
  geom_bar(stat="identity", width=0.5)
graf1
```

## Comparando variable factor entre grupos

```{r}
tabla2 = peru23 %>%
  filter(aborto == "Sí se justifica" | aborto == "No se justifica") %>%
  group_by(educ2) %>%
  count(Aborto = aborto, name="N") %>%
  mutate(total = sum(N), 
         Por = N / total * 100, 
         err = sqrt(Por*(100-Por)/N), 
         liminf = Por - 1.96*err, 
         limsup = Por + 1.96*err)
tabla2
```

```{r}
tabla2 = tabla2[-c(2,4, 6, 8),]
```

## Graficando la comparación

```{r}
graf2 = ggplot(tabla2, aes(x=educ2, y=Por))+
  geom_bar(stat="identity")+
  geom_text(aes(label=paste(round(Por, 1))), vjust=-1, size=3)+
  labs(x="Sexo", y="Porcentaje que justifica aborto")+
  theme_classic()
graf2
```

## Comparando variables numéricas con intervalos de confianza

```{r}
library(lsr)
tabla3 = peru23 %>%
  group_by(educ2) %>%
  summarise(Promedio_Matri=mean(d6, na.rm=T), 
            Desv_Matri=sd(d6, na.rm=T),
            liminf = ciMean(d6, na.rm=T)[1],
            limsup = ciMean(d6, na.rm=T)[2])
tabla3
```

## Graficando comparación de IC para variable numérica

```{r}
graf3 = ggplot(tabla3, aes(x=educ2, y=Promedio_Matri))+
  geom_bar(stat="identity")+
  geom_errorbar(aes(ymin=liminf, ymax=limsup), width=0.2)+
  geom_text(aes(label=round(Promedio_Matri, 1)), vjust=-2.8, size=3)+
  xlab("Nivel educativo") + ylab("Aprobación matrimonio igualitario")+
  ylim(0, 6)
graf3
```

## Comparando proporciones con intervalos de confianza

```{r}
tabla4 = peru23 %>%
  filter(aborto == "Sí se justifica" | aborto == "No se justifica") %>%
  group_by(educ2) %>%
  count(Aborto = aborto, name="N") %>%
  mutate(total = sum(N), 
         Por = N / total * 100,
         err = sqrt(Por*(100-Por)/N), 
         liminf = Por - 1.96*err, 
         limsup = Por + 1.96*err)
tabla4
```

```{r}
tabla4 = tabla4[-c(2,4,6,8),]
```

```{r}
graf4 = ggplot(tabla4, aes(x=educ2, y=Por))+
  geom_bar(stat="identity")+
  geom_errorbar(aes(ymin=liminf, ymax=limsup), width=0.2)+
  geom_text(aes(label=paste(round(Por, 1))), vjust=-3, size=3)+
  labs(x="Nivel educativo", y="Porcentaje que justifica el aborto",
       caption="Barómetro de las Américas por LAPOP, 2021")+
  theme_classic()
graf4
  
```

## Prueba de significancia para variables numéricas dicotómicas

```{r}
peru23 = peru23 %>%
  mutate(sexo = factor(q1tc_r, labels=c("Hombre", "Mujer")))
```

```{r}
tabla5 = peru23 %>%
  group_by(sexo) %>%
  summarise(Promedio_Matri=mean(d6, na.rm=T), 
            Desv_Matri=sd(d6, na.rm=T),
            liminf = ciMean(d6, na.rm=T)[1],
            limsup = ciMean(d6, na.rm=T)[2])
tabla5
```

```{r}
t.test(d6 ~ sexo, data = peru23)
```

## Prueba de significancia para variables numéricas politómicas

```{r}
anova1 = aov(peru23$d6~peru23$educ2)
summary(anova1)
```

```{r}
compara = TukeyHSD(anova1)
compara
```

## Graficando la comparación politómica

```{r}
compara.df = as.data.frame(compara[1])
compara.df$compara = rownames(compara.df)
```

```{r}
graf5 = ggplot(compara.df, aes(x=compara, y=peru23.educ2.diff))+
  geom_errorbar(aes(ymin=peru23.educ2.lwr, ymax=peru23.educ2.upr), 
                width=0.2)+
  geom_text(aes(label=paste(round(peru23.educ2.diff, 1))), 
            vjust=-1, size=3)+
  xlab("Comparación") + ylab("Diferencia")+
  ylim(-3, 3) +
  coord_flip() +
  geom_hline(yintercept = 0, color = "red", linetype="dotted") +
  theme_classic()
graf5
```

## Tabla de contingencia

```{r}
tabla6 = table(peru23$aborto, peru23$educ2)
tabla6
```

```{r}
tabla7 = tabla6 %>%
  prop.table(2) %>%
  round(3)*100 
tabla7
```

## Prueba de significancia para proporciones: Chi cuadrado

```{r}
prop.test(c(803, 759), c(1610,1412))
```

```{r}
prueba1 = chisq.test(peru23$aborto, peru23$educ2)
prueba1
```

```{r}
ggplot(data=tabla4, aes(x=Aborto, y=Por, fill=educ2))+
  geom_bar(position = "dodge", stat="identity")+
  geom_text(aes(label=paste(round(Por, 1), "%", sep="")), 
            position = position_dodge(width = 0.9), 
            vjust=0, size = 3)+
  labs(x="Justificación del aborto", y="Porcentaje", 
       fill="Nivel educativo")
```

```{r}
ggplot(data=tabla4, aes(x=educ2, y=Por, fill=Aborto))+
  geom_bar(position="stack", stat="identity")+
  geom_text(aes(label=paste(round(Por, 1), "%", sep="")), 
            position = position_stack(), vjust=1, size = 3)+
  labs(x="Nivel educativo", y="Porcentaje", fill="Justificación del aborto")
```

## Relación entre dos variables numéricas

```{r}
ggplot(peru23, aes(x=d6, y=d7a))+
  geom_point()+
  geom_smooth(method=lm, se=F)+ #agregar línea de tendencia
  labs(x="Aprobación de matrimonio igualitario", 
       y="Aprobación de adopción")+ #para etiquetar los ejes
  theme_light()
```

```{r}
modelo1 = lm(peru23$d7a ~ peru23$d6)
summary(modelo1)
```

```{r}
peru23 = peru23 %>%
  mutate(mujer = q1tc_r-1)
```

```{r}
modelo2 = lm(peru23$d7a ~ peru23$d6 + peru23$mujer)
summary(modelo2)
```
