---
title: "Repaso"
output:
  html_document:
    toc: true
    toc_float: true
    collapsed: false
    number_sections: false
    toc_depth: 1
    code_download: true
    theme: cosmo
    highlight: textmate
---

# Introducción

En este documento se repasará los principales conceptos y procedimientos vistos en la primera mitad del curso.

```{r}
library(rio)
data = import("bases/congresistas.xlsx")
```

# Variable numérica

## Descripción

Cuál es el promedio de edad de un congresista peruano?

```{r}
library(tidyverse)
tabla1 = data |>
  summarise(minimo = min(ed), media = mean(ed), 
            mediana = median(ed),
            maximo = max(ed), desviacion = sd(ed))
tabla1
```

## Visualización

```{r}
library(ggplot2)
graf1 = ggplot(data, aes(x=ed))+
  geom_histogram(binwidth = 5)+
  geom_vline(xintercept = mean(data$ed), color = "red")+
  geom_vline(xintercept = median(data$ed), color = "green")+
  xlab("Edad") +
  ylab("Frecuencia")+
  theme_minimal()
graf1
```

## Comparación descriptiva entre grupos

Existe diferencia entre las edad de congresistas hombres y mujeres?

```{r}
data = data |>
  mutate(sexcong = factor(sex, labels=c("Hombre", "Mujer")))
```

```{r}
tabla2 = data |>
  group_by(sexcong) |>
  summarise(minimo = min(ed), media = mean(ed), 
            mediana = median(ed),
            maximo = max(ed), desviacion = sd(ed))
tabla2
```

## Visualización de la comparación

```{r}
graf3 = ggplot(data, aes(y=ed, x=sexcong))+
  geom_boxplot()+
  ylab("Edad")+
  xlab("Sexo")+
  theme_minimal()
graf3
```

# Ejemplo 1: variable numérica

## Base de datos

En esta base usaremos una base de datos de hogares afiliados y abonados al programa Juntos. Como se indica en la página de [Datos Abiertos](https://www.datosabiertos.gob.pe/dataset/resumen-de-hogares-afiliados-y-abonados-por-ubigeo-2023-programa-juntos), "Esta información del Programa Juntos, es generada de manera bimestral a nivel de distrito, considerando datos sobre la cantidad de hogares afiliados, cantidad de hogares abonados, número de miembros objetivos y los montos transferidos por los conceptos de afiliación y cumplimiento de corresponsabilidad base en el periodo".

```{r base, message=FALSE, warning=FALSE}
library(rio)
juntos = import("juntos.xlsx")
```

## Describir una variable numérica

```{r}
library(tidyverse)
juntos = juntos |>
  mutate(tranxpob = transfer/Poblacion)
```

```{r}
tabla1 = juntos |>
  summarise(minimo = min(tranxpob), media = mean(tranxpob), 
            mediana = median(tranxpob),
            maximo = max(tranxpob), desviacion = sd(tranxpob))
tabla1
```

```{r}
tabla2 = juntos |>
  filter(tranxpob == 0)
tabla2
```

```{r}
library(ggplot2)
graf1 = ggplot(juntos, aes(x=tranxpob))+
  geom_histogram()+
  geom_vline(xintercept = mean(juntos$tranxpob), color = "red")+
  geom_vline(xintercept = median(juntos$tranxpob), color = "green")+
  xlab("Gasto per cápita de programa Juntos") +
  ylab("Frecuencia")+
  theme_minimal()
graf1
```

```{r}
juntos = juntos |>
  mutate(limaprov = case_when(
    prov == "LIMA" ~ 1,
    prov != "LIMA" ~ 0
  ))
```

```{r}
tabla2 = juntos |> 
  group_by(limaprov) |>
  summarise(minimo = min(tranxpob), 
            media = mean(tranxpob), 
            mediana = median(tranxpob),
            desviacion = sd(tranxpob),
            maximo = max(tranxpob))
tabla2
```

Esta base de datos incluye la variable acerca del número de población objetivo por distrito (variable "miembros"). Queremos tener una idea acerca de la magnitud de este programa. Para esto describimos la variable.

```{r}
tabla1 = juntos |>
  summarise(minimo = min(miembros), media = mean(miembros), 
            mediana = median(miembros),
            maximo = max(miembros), desviacion = sd(miembros), 
            IQR(miembros))
tabla1
```

Se observa que la mediana es de aproximadamente 340 miembros por distrito. Esta es la magnitud de atención estándar de este programa a lo largo del Perú. Sin embargo, la media es de poco más de 800 miembros, lo que indica que existen distritos con una alta carga de miembros, que podrían considerarse atípicos, y que sesgan la media hacia los valores altos.

## Graficando una variable numérica

```{r}
library(ggplot2)
graf1 = ggplot(juntos, aes(x=miembros))+
  geom_histogram(binwidth = 100)+
  geom_vline(xintercept = 801.2, color = "red")+
  geom_vline(xintercept = 339.5, color = "green")+
  xlab("Número de miembros programa Juntos") +
  ylab("Frecuencia")+
  theme_minimal()
graf1
```

El histograma permite distinguir esta situación más claramente. Vemos que los distritos en el Perú generalmente acumulan menos de 5000 usuarios. Son raros y puntuales los distritos con más usuarios.

```{r}
graf2 = ggplot(juntos, aes(y=miembros))+
  geom_boxplot()+
  ylab("Número de miembros de programa Junto")+
  scale_y_continuous(limits = c(0, 2000), breaks = seq(0, 2000, 500))
graf2
```

## Comparando descriptivos

```{r}
juntos = juntos |>
  mutate(departa = as.factor(dpto))
```

```{r}
tabla2 = juntos |> 
  group_by(departa) |>
  summarise(media = mean(miembros), desviacion = sd(miembros),
            mediana = median(miembros))
tabla2
```

## Comparando descriptivos gráficamente

```{r}
graf3 = ggplot(tabla2, aes(x=media, y=departa))+
  geom_bar(stat="identity", width=0.5)
graf3
```

```{r}
graf4 = ggplot(juntos, aes(y=miembros, x=departa))+
  geom_boxplot()+
  scale_y_continuous(limits = c(0, 8000), breaks = seq(0, 8000, 1000))+
  ylab("Número de miembros en Programa Juntos")+
  xlab("Departamento")+
  theme_minimal()+
  coord_flip()
graf4
```

```{r}
juntos = juntos |>
  mutate(region = case_when(
    dpto=="AMAZONAS"~"Selva",
    dpto=="ÁNCASH"~"Sierra",
    dpto=="APURÍMAC"~"Sierra",
    dpto=="AREQUIPA"~"Sierra",
    dpto=="AYACUCHO"~"Sierra",
    dpto=="CAJAMARCA"~"Sierra",
    dpto=="CUSCO"~"Sierra",
    dpto=="CALLAO"~"Costa",
    dpto=="HUANCAVELICA"~"Sierra",
    dpto=="HUÁNUCO"~"Selva",
    dpto=="ICA"~"Costa",
    dpto=="JUNÍN"~"Sierra",
    dpto=="LA LIBERTAD"~"Costa",
    dpto=="LAMBAYEQUE"~"Costa",
    dpto=="LIMA"~"Costa",
    dpto=="LORETO"~"Selva",
    dpto=="MADRE DE DIOS"~"Selva",
    dpto=="MOQUEGUA"~"Costa",
    dpto=="PASCO"~"Sierra",
    dpto=="PIURA"~"Costa",
    dpto=="PUNO"~"Sierra",
    dpto=="SAN MARTÍN"~"Selva",
    dpto=="TACNA"~"Costa",
    dpto=="TUMBES"~"Costa",
    dpto=="UCAYALI"~"Selva"
  )) 
```

```{r}
tabla3 =juntos |> 
  group_by(region) |>
  summarise(media = mean(miembros), desviacion = sd(miembros))
tabla3
```

```{r}
graf5 = ggplot(juntos, aes(y=miembros, x=region))+
  geom_boxplot()+
  scale_y_continuous(limits = c(0, 4000), breaks = seq(0, 4000, 500))+
  ylab("Número de miembros en Programa Juntos")+
  xlab("Departamento")+
  theme_minimal()
graf5
```

## Comparando grupos mediante intervalos de confianza

```{r}
library(lsr)
ciMean(juntos$miembros)
```

```{r}
miembrosxreg = juntos |>
  group_by(region) |>
  summarise(Media = mean(miembros, na.rm=T),
            min = ciMean(miembros, na.rm=T)[1],
            max = ciMean(miembros, na.rm=T)[2]
            )
miembrosxreg
```

```{r}
graf6 = ggplot(miembrosxreg, aes(x=region, y=Media))+
  geom_bar(stat="identity")+
  geom_errorbar(aes(ymin=min, ymax=max), width=0.2)+
  geom_text(aes(label=paste(round(Media, 1))), vjust=-3.5, size=4)+
  xlab("Region") + ylab("Miembros de Programa Juntos")+
  ylim(0, 1500)
graf6
```

## NO VIENE EN EL PARCIAL 2024-1 Pruebas de significancia

```{r}
anova1 = aov(juntos$miembros~juntos$region)
summary(anova1)
```

```{r}
compara = TukeyHSD(anova1)
compara
```

```{r}
compara.df = as.data.frame(compara[1])
compara.df$compara = rownames(compara.df)
```

```{r}
graf7 = ggplot(compara.df, aes(x=compara, y=juntos.region.diff))+
  geom_errorbar(aes(ymin=juntos.region.lwr, ymax=juntos.region.upr), width=0.2)+
  geom_text(aes(label=paste(round(juntos.region.diff, 1))), vjust=-1, size=3)+
  xlab("Comparación") + ylab("Diferencia")+
  ylim(-800, 700) +
  coord_flip() +
  geom_hline(yintercept = 0, color = "red", linetype="dotted") +
  theme_classic()
graf7
```

# Ejemplo 2: variable categórica

```{r}
library(rio)
peru = import("PER_2021_LAPOP_AmericasBarometer_v1.2_w.dta")
```

## Describir una variable categórica

```{r}
library(tidyverse)
peru = peru |>
  mutate(ing4rec=recode(ing4, '5' = '1', '6' = '1', '7' = '1',  .default = '0'))
```

```{r}
table(peru$ing4)
table(peru$ing4rec)
```

```{r}
peru = peru |>
  mutate(ing4rec = factor(ing4rec, labels=c("No", "Sí")))
```

```{r}
tabla4 = peru |>
  filter(ing4rec == "No" | ing4rec == "Sí") |>
  count(apoyo = ing4rec, name="Frecuencia") |>
  mutate(Porcentaje = (Frecuencia / sum(Frecuencia)*100 ))
tabla4
```

## Graficar una variable categórica

```{r}
graf8 = ggplot(tabla4, aes(y=Porcentaje, x=apoyo))+
  geom_bar(stat="identity", width=0.5)
graf8
```

## Comparando proporciones

```{r}
peru = peru |>
  mutate(sexo=recode(q1tb, '1' = '1', '2' = '2', '3' = '2')) |>
  mutate(sexo = factor(sexo, labels=c("Hombre", "Mujer/Otro")))
```

```{r}
tabla5 = peru |>
  filter(ing4rec == "No" | ing4rec == "Sí") |> 
  group_by(sexo) |>
  count(Apoyo = ing4rec, name="N")|>
  mutate(total = sum(N), 
         Por = N / total * 100, 
         err = sqrt(Por*(100-Por)/N), 
         liminf = Por - 1.96*err, 
         limsup = Por + 1.96*err)
tabla5
```

## Comparando proporciones gráficamente

```{r}
graf9 = ggplot(tabla5, aes(x=sexo, y=Por, fill=Apoyo))+
  geom_bar(stat="identity", width=0.5)+
  labs(x="Sexo", y="Porcentaje",
       caption="Barómetro de las Américas por LAPOP, 2021")+
  theme_classic()
graf9
```

## Comparando proporciones con intervalos de confianza

```{r}
tabla5 = tabla5[-c(1,3),]
```

```{r}
graf10 = ggplot(tabla5, aes(x=sexo, y=Por))+
  geom_bar(stat="identity")+
  geom_errorbar(aes(ymin=liminf, ymax=limsup), width=0.2)+
  geom_text(aes(label=paste(round(Por, 1))), vjust=-1.5, size=4)+
  labs(x="Sexo", y="Porcentaje",
       caption="Barómetro de las Américas por LAPOP, 2021")+
  theme_classic()
graf10
  
```

## Prueba de significancia para proporciones

```{r}
prop.test(c(803, 759), c(1610,1412))
```
